【裁判字號】    98,自,3
【裁判日期】    980526
【裁判案由】    侵占
【裁判全文】
臺灣高雄地方法院刑事判決                 98年度自字第3號
自  訴  人  甲○○
自  訴  人  乙○○
上二人共同
自訴代理人  黃進祥律師
            江順雄律師
            黃建雄律師
被      告  丙○○
選任辯護人  李昌明律師
上列被告因侵占案件，經自訴人提起自訴，本院判決如下：
    主  文
丙○○無罪。
    理  由
一、自訴意旨略以：緣丙○○與甲○○係朋友關係，乙○○則係
    甲○○之胞弟。丙○○於民國（下同）96年4 月及97年5 月
    間，分別向甲○○及乙○○遊說投資新加坡基金，並委由丙○○操作該基金。甲○○即自96年4 月18日起至97年5 月15
    日間，陸續交付丙○○共計新臺幣（下同）280 萬8 千元；
    乙○○則於97年5 月8 日，交付丙○○50萬元。而丙○○亦
    自96年5 月22日起，按月將投資獲利匯款予甲○○，共計19
    9 萬9 千9 百元。嗣於97年5 月間，甲○○、乙○○因感於
    國際金融情勢不穩，乃委請丙○○全數贖回基金，惟丙○○
    並未依照其等之指示辦理，卻於97年6 月10日、同年7 月14
    日、同年8 月15日及同年9 月22日分別匯款6 萬元予乙○○
    ，共計24萬元，顯然違背甲○○、乙○○之指示而繼續操作
    基金。甲○○乃於97年9 月23日委請律師發函予丙○○，終
    止丙○○與其等間之委託操作基金之契約關係，並要求丙○○將基金全數贖回，以結算並返還上開投資款項（下稱上開
    金錢）。詎丙○○竟意圖為自己不法之所有，變異持有為所
    有之意思，拒不返還上開金錢，而將其所持有之甲○○、乙○○之上開金錢侵占入己，致甲○○、乙○○受有損害，因
    認被告涉犯刑法第335 條第1 項之侵占罪嫌等語。
二、按犯罪事實應依證據認定之，無證據不得認定犯罪事實；不
    能證明被告犯罪者，應諭知無罪之判決，刑事訴訟法第154
    條第2 項、第301 條第1 項分別定有明文。所謂認定犯罪事
    實之證據，係指足以認定被告確有犯罪行為之積極證據而言
    。又事實之認定應憑證據，如未能發現相當證據，或證據不
    足以證明，自不能以推測或擬制之方法，以為裁判基礎，最
    高法院29年上字第3105號、40年台上字第86號判例足參；而
    自訴人之指訴，係以使被告受刑事處罰為目的，是其陳述是
    否與事實相符，仍應調查其他事實以資審認，不得僅憑自訴
    人之指訴，遽為不利被告之認定。復按刑法上之侵占罪，須
    持有人變易其原來之持有意思而為不法所有之意思，始能成
    立，如僅將持有物延不交還或有其他原因致一時未能交還，
    既缺乏主觀要件，即難遽以該罪相繩；且按侵占罪須被侵占
    他人之物，原為行為人所持有，而行為人有易持有為所有之
    不法意思並將之據為己有始可構成，如自始即為行為人自己
    所有之物，即不生易持有為所有之不法意思，故不能成立侵
    占罪；又按金錢或其他代替物，因契約約定由當事人之一方
    移轉所有權於他方者，他方雖負有以種類、品質、數量相同
    之物返還或對第三人給付之義務，但非代所有權人保管原物
    ，其事後延不返還，自係民事上違約問題，與侵占罪之要件
    並不相符，最高法院68年度台上字第3146號、23年上字第18
    30號等判例意旨可資參照。
三、本案自訴人甲○○、乙○○（下稱自訴人2 人）認被告丙○○涉犯前揭罪責，無非係以合作金庫商業銀行（下稱合庫銀
    行）之存、取款憑條、存摺影本、中國信託商業銀行（下稱
    中信銀行）之存摺影本、律師函等為其論據。
四、訊據被告丙○○固坦承有與自訴人甲○○資金往來之事實，
    惟矢口否認有何侵占之犯行，辯稱：伊因投資房地產需要資
    金，而陸續向自訴人甲○○借得自訴狀所載之330 萬8 千元
    ，伊已給付高額利息，並陸續還清欠款；又伊在新加坡並無
    投資公司，更未替自訴人2 人操作基金等語。經查：
  (一)自訴人甲○○自96年4 月18日起至97年5 月15日間，陸續以
    現金或匯款方式，交付280 萬8 千元予被告，並於97年5 月
    8 日，以匯款方式再交付被告50萬元；被告則自96年5 月22
    日起，陸續匯款予自訴人甲○○，共計199 萬9 千9 百元，
    並於97年6 月10日、同年7 月14日、同年8 月15日、同年9
    月22日分別匯款6 萬元予自訴人乙○○，共計24萬元之事實
    ，此為被告所自承（見院一卷第79頁），復有合庫銀行存摺
    影本1 份、中信銀行存摺影本2 份、存款憑條8 紙、取款憑
    條1 紙等件在卷可稽（見院一卷第21至42頁）。是上開事實
    足堪認定。
  (二)證人戊○○於本院審理時雖證稱：伊不太清楚被告從事之工
    作，就伊所知，被告沒有幫客人操作基金，被告也不曾跟伊
    說過他有在操作基金；伊跟陳太太（即被告之妻子）比較熟
    ，有金錢借貸往來；陳太太曾經跟伊提過，說他們在新加坡
    有1 家投顧公司，伊自96年起，有跟被告及陳太太陸續投資
    購買基金，金額以開支票的，將近有6 、7 百萬元，私底下
    陳太太也曾帶伊到銀行貸款，貸款下來就直接轉到被告之戶
    頭去，金額也有3 、40萬元；伊不清楚買的是什麼基金，但
    是沒有請被告「操作」基金；伊投資基金的錢都匯到被告名
    下之帳戶，有私下幾筆是當面給現金；購買基金之訊息是陳
    太太跟伊講的，但到底是誰指示伊匯款至被告之帳戶，伊不
    清楚；伊投資基金沒有取得書面憑證，但陳太太有給伊一些
    支票，支票正面記載金額，背面則是伊什麼時候購買基金及
    單位數；關於投資基金之報酬，剛開始被告他們提出買1 單
    位10萬元，1 個月可獲利1 萬2 千元，後來他們說蜜月期已
    經過了，1 萬2 千元只剩9 千元，伊也同意，沒有要求拿出
    什麼憑證，後來又推出16萬8 千元1 個單位，1 個月可獲利
    2 萬2 千元，及17萬7 千元1 個單位，1 個月可獲利3 萬元
    ；伊曾經要求被告贖回基金，但被告說現在遇到金融海嘯，
    不希望伊提早贖回，讓伊虧太多；伊投資基金，並未與被告
    約定這些錢還是伊的，被告只能拿去操作，以後錢還是伊的
    等語（見院二卷第38至41頁背面）。被告則辯稱：證人戊○○和伊太太之事伊不清楚等語（見院二卷第41頁背面）。本
    院參以證人戊○○既供稱係與被告之太太接洽基金投資事宜
    ，尚不足以證明被告有邀約基金投資或代為操作之事實。再
    證人戊○○雖供稱有向被告購買基金，並將購買基金之款項
    匯至被告之帳戶等語，然證人戊○○並未提出任何購買基金
    之書面憑證，又其對於所購得基金之名稱、淨值、投資標的
    等事項，均毫無知悉，顯與一般基金投資之常情相違，是證
    人戊○○上開證述之內容是否屬實，尚屬可疑。
  (三)自訴人甲○○雖指述：伊陸續匯款共計330 萬8 千元予被告
    ，並委託被告操作基金等語，惟此為被告所否認。本件自訴
    人2 人雖提出存摺影本及存、取款憑條等證據，欲證明被告
    有替自訴人2 人操作基金之事實。然查，自訴人2 人並未提
    出委任被告操作基金之契約或任何憑據；又依證人戊○○之
    上開證述內容，可知被告縱有向他人推銷新加坡投資公司發
    行之基金，但尚無替人操作基金之情事；再衡諸常情，一般
    人匯款至他人帳戶之原因眾多，例如買賣、借貸、寄託、租
    賃等均屬可能，是自訴人雖提供上開存、匯款資料，但尚不
    足以證明自訴人2 人與被告丙○○間有委任關係（即操作基
    金）之事實。
  (四)復參以自訴人2 人提供之獲利明細表（見院一卷第8 至20頁
    ），被告顯然係按月定期匯款固定之金額予自訴人2 人。然
    查，基金投資必有盈虧，不可能保證獲利，更不可能每月獲
    取固定之利潤，是自訴人所稱被告定期匯款之金額，即係被
    告替伊等代操基金之獲利云云，顯與經驗法則相違，自不足
    採信。反之，被告所辯：上開金錢，係伊向自訴人甲○○借
    貸，再按月定期匯款固定之金額，以清償利息及本金等語，
    應堪採信。
五、綜上所述，本件被告丙○○所辯，上開金錢係向自訴人甲○○借貸之款項等情，乃較自訴人甲○○所指述之被告替伊與
    乙○○操作基金之情節較堪採信，則被告縱有欠款未還清之
    情事，亦屬民事之糾紛，尚難認被告有何侵占之故意或犯行
    。況縱如自訴人2 人所稱：伊等交付被告之金錢，係為委任
    被告替伊等操作基金之用，嗣後已終止委任關係，被告即應
    將基金贖回，返還結餘之款項等語屬實，惟依上揭判例意旨
    所示，因本件被告應返還自訴人2 人之款項，係依兩造間之
    契約法律關係所應返還之金錢，被告雖負有以相同金額之款
    項返還自訴人2 人之義務，但被告並非代自訴人2 人保管原
    物，則縱被告事後延未返還，亦僅係民事上債務不履行之違
    約問題，核與侵占罪之構成要件迥不相侔。從而，本件自訴
    人認被告所涉犯嫌依憑之證據，尚無從說服本院達於通常一
    般之人均不致有所懷疑，而得確信其為真實之程度，即難據
    以為被告不利之認定，自屬不能證明被告犯罪，爰依前開之
    說明，自應為被告丙○○無罪之諭知。
據上論斷，應依刑事訴訟法第343 條、第301 條第1 項，判決如
主文。
本案經檢察官丁○○到庭執行職務。
中    華    民    國    98    年    5     月    26    日
                  刑事第二庭   審判長法  官  林水城
                                     法  官  施盈志
                                     法  官  羅立德
以上正本證明與原本無異。
如不服本判決應於收受本判決後10日內向本院提出上訴書狀，並
應敘述具體理由，如未敘述上訴理由者，應於上訴期間屆滿後20
日內補提理由書狀於本院（均須按他造當事人之人數附繕本）「
切勿逕送上級法院」。
中    華    民    國    98    年    5     月    26    日
                                     書記官  賴朱梅


司法院資訊處製作；財團法人民間司法改革基金會備份。
